臺灣臺北地方法院民事判決　　　　　　 93年度重訴字第968號
原　　　告　丁○○
訴訟代理人　乙○○
被　　　告　甲○○
兼　法　定
代　理　人　丙○
訴訟代理人　吳宏山律師
複代理人　　蔡坤鐘律師
上列當事人間請求不動產所有權移轉登記事件，本院於民國94年
4月21日辯論終結，判決如下：
    主    文
被告甲○○應將附表二所示之不動產辦理繼承登記後，將其所有
權移轉登記予原告。
原告其餘之訴駁回。
訴訟費用由被告甲○○負擔。
    事實及理由
一、原告起訴主張：被告之被繼承人李海治、李霖森自民國88年
    12月30日起至91年12月30日止共向原告借款新台幣（下同）
    3,500,000元，並開立如附表一所示之本票7紙作為借據。嗣
    李海治、李霖森於92年1月4日與原告簽訂協議書，同意將其
    等所有如附表二所示之不動產（下稱系爭不動產），包含該
    不動產之抵押債務金額共計7,500,000元，全部轉由原告承
    受，並於92年5月31日再與原告另簽立協議書附約，約定原
    告以12,328,660元承受系爭不動產及該不動產之抵押借款債
    務7,500,000元，李海治、李霖森則應於92年7月31日前就系
    爭不動產之他項權利辦妥塗銷登記，並交付代書辦理過戶手
    續，且最遲應於93年5月31日完成交屋手續。詎李海治、李
    霖森已分別於93年2月16日、92年7月14日死亡，被告甲○○
    為李海治之繼承人，被告丙○、甲○○則為李霖森之繼承人
    ，依民法第1148條之規定，被告自應分別承受李海治、李霖
    森之所有債務。為此，爰依繼承之法律關係及前開協議書暨
    協議書附約之約定，提起本件訴訟等語，並聲明：（一）被
    告甲○○應將登記於被繼承人李海治所有如附表二編號一、
    二所示之建物及編號四、五、六所示之土地辦理繼承登記後
    ，將其所有權移轉登記予原告。（二）被告應將登記於被繼
    承人李霖森所有如附表二編號三所示之建物辦理繼承登記後
    ，將其所有權移轉登記予原告。
二、被告甲○○辯稱：原告應舉證證明李海治、李霖森確實曾向
    原告借款，原告並已支付款項之事實。原告雖提出本票7紙
    、協議書及切結書等文書為據，惟李海治、李霖森並非不識
    字，何以該等文書均無李海治、李霖森之簽名，卻蓋用較為
    麻煩之印鑑章，且將極為重要之印鑑證明交付原告，顯違常
    理，故實有可能李海治、李霖森當時已無法簽名，全係由他
    人持印鑑章偽造前開文書。又原告前後所主張之借款數額並
    不相符，且於起訴時漏列2紙支票之數額，並遲至93年11月
    16 日始提出92年5月31日簽立之協議書附約，然該附約簽立
    之時間最接近起訴之時點，且記載之內容亦比原告於起訴狀
    所附92年1月4日簽立之協議書更為詳盡，原告於起訴時竟僅
    執該協議書作為證物，令人疑竇。另依李海治、李霖森於89
    年12月30日簽立之切結書觀之，李海治、李霖森僅向原告借
    款1,500,000元，則李海治、李霖森豈可能為區區1,500,000
    元之借款，而將價值一千二百餘萬元之系爭不動產無條件過
    戶予原告。再者，參諸李海治、李霖森於91年12月30日簽立
    之切結書，係載明李海治、李霖森總計向原告借款
    2,000,000元，則顯然李海治、李霖森於91年12月30日書立
    切結書時，已清償89年12月30日之1,500,000元，否則應會
    一併計算借款數額等語，並聲明：原告之訴駁回。
    被告丙○則以：伊並未向法院為繼承之意思表示，且伊為大
    陸地區人民，依臺灣地區與大陸地區人民關係條例（下稱兩
    岸關係條例）第67條之規定，伊無法繼承臺灣地區之不動產
    等語置辯，並聲明：原告之訴駁回。
三、按大陸地區人民繼承臺灣地區人民之遺產，應於繼承開始起
    三年內以書面向被繼承人住所地之法院為繼承之表示；逾期
    視為拋棄其繼承權，兩岸關係條例第66條第1項定有明文。
    經查，李霖森於92年7月14日死亡，繼承人原包括其子即被
    告甲○○及其配偶即大陸地區人民丙○，有原告提出之繼承
    系統表、
    、大陸地區核發之居民
    具之證明、親屬關係公證書為證（參本院卷一第28至34頁）
    。惟被告丙○迄本件言詞辯論終結並未以書面向李霖森住所
    地之本院為繼承之表示，亦經本院查核在案（參本院卷二第
    36頁），是被告丙○目前尚非李霖森之繼承人。又李海治於
    93 年2月16日死亡，繼承人原為其子李霖森、李美玉、李麗
    玉、李江達，其中李霖森於繼承開始前已經死亡，改由其子
    即被告甲○○代位繼承其應繼分，而李美玉、李麗玉、李江
    達及其他直系血親卑親屬即李美玉之子簡志穎、簡志紘、簡
    志軒、李麗玉之子楊忻頤、楊瑞華暨李江達之子李江庭均已
    拋棄繼承一節，亦經調閱本院93年度繼字第259號拋棄繼承
    事件卷宗查核屬實。是以，本件李霖森、李海治之繼承人應
    為被告甲○○一人而已，從而，原告請求被告丙○亦應將登
    記於李霖森所有如附表二編號三所示之建物辦理繼承登記後
    ，將其所有權移轉登記予原告，即無依據，不應准許。
四、次查，李海治、李霖森於89年12月30日邀李海治之配偶李朱
    蘭瑞為連帶保證人簽立切結書予原告，載明李海治、李霖森
    因週轉所需，乃開立如附表一編號1、2、3所示之本票3紙為
    借據，向原告借款1,500,000元，並承諾若無法償還，願無
    條件將系爭不動產過戶予原告以代清償。嗣於91年12月30
    日李海治、李霖森又簽立切結書，明載李海治、李霖森共同
    開立附表一編號4、5、6、7所示之本票4紙，金額合計
    2,000,000元，並承諾若無法償還借款，願無條件將系爭不
    動產無條件過戶予原告以代清償，倘有不足，並願以大陸之
    置產即坐落南京市管家橋83號華榮大廈26層43座7號為連帶
    擔保償還。其後李海治、李霖森復於92年1月4日與原告簽訂
    協議書，同意將其等所有如附表二所示之不動產及李海治積
    欠第一商業銀行股份有限公司（下稱第一銀行）借款
    7,500,000元之債務由原告承受。之後李海治、李霖森並於9
    2年5月31日再與原告另簽立協議書附約，表明李海治、李霖
    森就系爭不動產願以12,328,660元（即附表一所示本票7紙
    3,500,000元及附表三所示支票2紙8,828,660元之合計金額
    ）出售予原告，但原告應無條件代償第一銀行之抵押借款
    7,500,000元，合計總價款為19,828,660元。李海治、李霖
    森應於92年7月31日前就系爭不動產之他項權利辦妥塗銷登
    記，並交付代書辦理過戶手續，且最遲應於93年5月31日完
    成交屋手續等情，有原告提出之李海治、李霖森於89年12月
    30日、91年12月30日書立之切結書、原告與李海治、李霖森
    於92年1月4日簽立之協議書、92年5月31日簽立之協議書附
    約、本票7紙、所有權狀、第一銀行之借據2份、支票2紙、
    系爭不動產之登記謄本附卷足憑（參本院卷一第69至70、86
    至87、114至115、9至25、159至160頁、本院卷二第11至21
    頁），自堪信為真實。又李海治、李霖森及連帶保證人李朱
    蘭瑞所簽立之切結書、協議書、協議書附約所使用之印章均
    為印鑑章，且與李海治以其名義，邀同李霖森、李朱蘭瑞為
    連帶保證人向第一銀行借用7,500,000元而簽立之借據，其
    上所蓋用之印章相符，有臺北市文山區第二戶政事務所核發
    之印鑑證明3份及李海治、李霖森、李朱蘭瑞所簽立之借據2
    份在卷足稽（參本院卷一第72、74、76、24至25頁），被告
    空言質疑係由他人持印鑑章偽造前揭文書云云，洵非可採。
    至被告甲○○雖又以原告並未一次提出所有證物，且前後所
    主張之借款數額並不相符；及李海治、李霖森於89年12月30
    日僅向原告借款1,500,000元，豈可能為區區1,500,000元之
    借款，而將價值一千二百餘萬元之系爭不動產無條件過戶予
    原告；暨李海治、李霖森於91年12月30日簽立切結書時，應
    已清償89年12月30日之1,500,000元，否則應會一併計算借
    款數額等情為由，質疑原告主張之事實云云，經核所述各情
    均屬臆測，自無足取。
五、再按繼承人自繼承開始時，除本法另有規定外，承受被繼承
    人財產上之一切權利、義務，民法第1148條前段定有明文。
    綜上所述，李海治、李霖森依上揭協議書附約之約定，負有
    將系爭不動產所有權移轉登記予原告之義務，而被告甲○○
    為其等之繼承人，依前開規定，自應承受此項義務。從而，
    原告依協議書附約之約定及繼承之法律關係請求被告甲○○
    將系爭不動產辦理繼承登記後，再將其所有權移轉登記予原
    告所有，即屬有據，應予准許。逾此範圍之請求，即無理由
    ，應予駁回。
六、兩造其餘之攻擊或防禦方法及未經援用之證據，經本院斟酌
    後，認為均不足以影響本判決之結果，自無逐一詳予論駁之
    必要，併此敘明。
七、訴訟費用負擔之依據：民事訴訟法第79條。
中　　華　　民　　國　　94　　年　　4 　　月　　28　　日
                                  民事第五庭法官 林秀圓
正本係照原本作成
如對本判決上訴，須於判決送達後廿日內向本院提出上訴狀
中　　華　　民　　國　　94　　年　　4 　　月　　28　　日
                                          書記官 林蓮女
附表三：
編號  發票人  付 款 人  發票日  面額（新台幣） 票     號
 1    李海治  第一銀行  93年7   3,000,000元    RB0000000
              古亭分行  月18日
 2    同上    同上      93年7   5,828,660元    RB0000000
                        月23日
